臺灣高雄地方法院刑事判決　　　　　　　　　　　　九十一年度易字第一七六號
　　公　訴　人　臺灣高雄地方法院檢察署檢察官
　　被　　　告　丙○○
　　選任辯護人　吳豐賓
右列被告因詐欺等案件，經檢察官提起公訴（九十一年度偵字第一七七九號），本院
判決如左：
    主  文
丙○○連續行使偽造私文書，足以生損害於他人，處有期徒刑捌月，緩刑肆年。
    事      實
一、丙○○明知伊於起會之初，已遭人倒債新台幣（下同）六、七十萬元，早陷於財
    務週轉困難，並無足夠資力，竟基於意圖為自己不法所有之概括犯意，自民國八
    十七年十一月一日起至八十九年四月間止，自任會首，分別招募如附表所示之四
    起互助會，且其明知「勇仔」、「有信」等人並未加入該互助會，竟分別以「有
    信」名義加入附表所示第二會一會、以「勇仔」名義加入附表所示第三會一會、
    以「有信」名義加入附表所示第四會一會，使辛○○、丁○○、庚○○、甲○○
    、壬○○、黃周月理、黃郭漸、戊○○、黃陳連昭、癸○○、乙○○、張薛繡枝
    、己○○、陳龔秀等各該會員在互助會之信用及風險上之評估錯誤，復因各該會
    單上均只有綽號，會員相互無從查證，遂使各該會員不疑有他，陷於錯誤，誤信
    確有「有信」、「勇仔」等人加入該互助會，因而參加成為會員交付會款，共計
    分別詐得會首款十萬八千元、十萬八千元、九萬元、十萬零五百元。丙○○又承
    前詐欺之概括犯意，連續於附表所示之時間，冒用「有信」、「勇仔」等人之名
    義，於白紙上書寫投標金額及會員姓名參予投標，並分別以如附表所示之利息得
    標，致辛○○、丁○○、庚○○、甲○○、壬○○、黃周月理、黃郭漸、戊○○、
    黃陳連昭、癸○○、乙○○、張薛繡枝、己○○、陳龔秀等各該活會會員陷於錯
    誤而交付會款，致生損害於上述各會員及其餘活會會員，前後二次冒標分別詐得
    活會會款分別約為六萬二千一百元及、五萬零六百元。詎丙○○於八十九年九月
    間於開標後突然逃匿無蹤，辛○○等活會會員經互相連絡，始發現丙○○於會期
    中竟告知不同會員不同標席，且根本無「有信」、「勇仔」此二人加入該會，辛○○等各該會員始知受騙。
二、案經告訴人辛○○、丁○○、庚○○、甲○○、壬○○、黃周月理、黃郭漸、戊○○、黃陳連昭、癸○○、乙○○、張薛繡枝、己○○、陳龔秀訴請臺灣高雄地
    方法院檢察署檢察官偵查起訴。
    理    由
一、訊據被告丙○○對其招募附表所示之互助會，並將未入會之「有信」、「勇仔」
    等人列入會員名單，並在如附表所示之時間，冒會員「有信」、「勇仔」等人名
    義冒標會款，且於八十九年九月間宣布止會之事實固坦承不諱，惟辯稱伊係遭受
    部份會員倒會不繳會款，始無力支撐因而止會，並非伊始即有詐欺之犯行云云。
    惟查，前開事實，業據告訴人辛○○、丁○○、庚○○、甲○○、壬○○、黃周
    月理、黃郭漸、戊○○、黃陳連昭、癸○○、乙○○、張薛繡枝、己○○、陳龔
    秀等人指述綦詳，並有統計表二張附卷可稽，而被告於偵查中已自承：「起會前
    欠我錢的人，總數已達六、七十萬元」，顯見被告於招會之初，經濟狀況即已不
    佳，且被告又將實際上未入會之「有信」、「勇仔」列入會單內，足以使各該會
    員在互助會之信用及風險上之評估錯誤，故其於招會之初，即有詐欺之犯意，應
    堪認定。而被告雖又辯稱其係事後遭會員洪蓋清、陳雪娥、林水福、吳春花、吳
    碧珠、王秀鳳等會員在會期中倒會所連累云云，然經檢察官於偵查中傳訊證人陳
    雪娥、林永福、吳春花、王秀鳳等人，渠等均於偵查中到庭證稱：「我們根本未
    跟此四會，與此四會無關，目前未積欠被告丙○○任何債務，早已還清」等語，
    足證被告前揭所辯與事實並不相符。參佐告訴人辛○○、癸○○於偵查中均已具
    體指述稱：「被告丙○○於會期中多次向不同會員收會款時，竟然告知不同的標
    息」，益徵被告再冒名入會及冒標之詐欺過程中，慌亂告知會員不同標息，並隨
    意以不同標息分別向會員收取會款，堪認其於招會、冒標之時，確有為自己不法
    所有之意圖，本件事證明確，被告犯行，洵堪認定。
二、查被告王丁發在標單上偽填活會會員之姓名及競標金額詐標會款，依民間互助會
    之習慣，足以表示該名義人願出所書利息金額標取會款，依刑法第二百二十條之
    規定，該標單應係以文書論之準文書，被告偽造上開標單用以投標，核其所為係
    犯刑法第二百十六條、第二百十條之行使偽造私文書罪。其偽造署押之行為係偽
    造行為之一部，偽造私文書之低度行為又為行使之高度行為所吸收，均不另論罪
    。又被告明知自己無資力，竟招募如附表所示之互助會，且冒他人名義得標，致
    各該會員陷於錯誤繳交會款，核其所為，係另犯刑法第三百三十九條第一項之詐
    欺取財罪。被告先後多次行使偽造私文書及詐欺之犯行，手法相同，目的同一，
    所犯又係同一罪名之罪，顯皆係基於概括之犯意，均應依連續犯之規定論以一罪
    。又被告所犯多數詐欺罪間，均有多數被害人，係一行為同時觸犯數罪名，為想
    像競合犯，應依刑法第五十五條之規定，從一重之詐欺罪處斷。被告所犯上開詐
    欺及行使偽造私文書二罪間，有方法結果之牽連關係，應依牽連犯之規定從一重
    之行使偽造私文書罪處斷。爰審酌被告明知自己經濟狀況不佳，竟召募互助會，
    且將未入會之人列入會員名單，並冒用他人名義詐標會款，致不知情之會員繳交
    會款，其犯行對社會經濟秩序實有不良影響，惟念素行尚稱良好，犯後能坦承罪
    行，顯有悔悟之心，且已與部份告訴人達成民事和解等一切情狀，依法量處如主
    文所示之刑。末查，被告前未曾受有期徒刑以上刑之宣告，有台灣高等法院被告
    全國前案紀錄表附卷可稽，又與部分告訴人達成和解，深具悔意，加以被告已年
    近七旬，經此偵、審程序之教訓，應無再犯之虞，本院認上開對其宣告之刑，以
    暫不執行為適當，爰併宣告緩刑四年，以啟自新。
三、公訴意旨另略以：被告除如附表所示之冒標犯行外，另於附表所示之第四會互助
    會，亦冒「有信」名義標得會款，惟查，本件被告所涉冒標犯行，所憑之證據除
    告訴人之指述外，主要即是被告之自白，惟被告於本院審理時僅自承有如附表所
    示之二次犯行，對此第四會冒標犯行則堅決否認，本院認此部份並無積極犯行足
    以證明，應認其犯罪嫌疑不足，惟公訴人以之與前開論罪科刑部分有連續犯之裁
    判上一罪關係，故本院不另為無罪之諭知，附此敘明。
據上論斷，應依刑事訴訟法第二百九十九條第一項前段，刑法第五十六條、第二百十
六條、第二百十條、第三百三十九條第一項、第五十五條、第七十四條第二款，罰金
罰鍰提高標準條例第一條前段，判決如主文。
中      華      民      國      九十一      年    七    月    二十五    日
                                  臺灣高雄地方法院刑事庭
                                      法  官    吳  宏  榮
右正本證明與原本無異。
如不服本判決，應於判決送達後十日內，向本院提出上訴狀。
                                      書記官    呂  怜  勳
中      華      民      國      九十一      年    七    月  二十五    日
附錄本案論罪科刑法條：
刑法第二百十條
偽造、變造私文書，足以生損害於公眾或他人者，處五年以下有期徒刑。
刑法第二百十六條
行使第二百十條至第二百十五條之文書者，依偽造、變造文書或登載不實事項或使登
載不實事項之規定處斷。
附表：
┌──┬───────┬────┬───────────────────┐
│編號│每會金額及會數│會   期 │   冒標之時間、會員姓名及所出利息     │
├──┼───────┼────┼───────────────────┤
│    │三千元        │八十七年│                                      │
│一  │三十六會      │十一月起│                                      │
│    │              │會      │                                      │
├──┼───────┼────┼───────────────────┤
│    │三千元        │八十八年│將未入會之「有信」列入本會會員，並於第│
│ 二 │三十七會      │一月起會│十次標會時冒「有信」名義參予投標，以七│
│    │              │        │百元得標                              │
├──┼───────┼────┼───────────────────┤
│    │三千元        │八十八年│將未入會之「勇仔」列入本會會員，並於第│
│ 三 │三十一會      │七月起會│九次標會時冒「勇仔」名義參予投標，以七│
│    │              │        │百元得標。                            │
├──┼───────┼────┼───────────────────┤
│ 四 │三千元        │八十九年│將未入會之「有信」列入本會會員        │
│    │三十六會      │四月起會│                                      │
└──┴───────┴────┴───────────────────┘
